【裁判字號】    95,抗,1435
【裁判日期】    951108
【裁判案由】    債務人異議之訴
【裁判全文】
臺灣高等法院民事裁定                  95年度抗字第1435號
    抗  告  人  甲○○
上列抗告人因與丙○○等間債務人異議之訴事件，對於中華民國
95年7月11日臺灣臺北地方法院95年度重訴字第424號裁定提起抗
告，本院裁定如下：
    主  文
原裁定廢棄。
    理  由
一、抗告人主張：相對人丙○○、乙○○等二人，前向原審法院
    聲請對抗告人等發支付命令（同法院94年度促字第10830號
    ），因該支付命令送達不合法，且支付命令所載債權不存在
    ，經抗告人向原審法院提起債務人異議之訴（95年度重訴字
    第424號，下稱本案訴訟）。按訴訟標的之認定，本應參酌
    當事人主張之原因事實，原告既得以個別權利為基準，亦得
    以紛爭事實為基準，而決定訴訟標的為何；究竟依照前者或
    後者為基準，應以原告起訴處分之意思而定，係相對性之問
    題。抗告人於本案訴訟所主張之原因事實，自始即包括抗告
    人於相對人取得執行名義前早已對該債權為清償之事實，並
    提出作成執行名義未經斟酌之清償證明書2紙為證，因此亦
    合於民事訴訟法第496條第13款之再審事由。故抗告人提起
    之本案訴訟，已包含再審之訴，本無追加與否之問題。縱認
    再審之訴為追加，惟其請求之原因事實與本案訴訟請求之基
    礎事實同一，僅屬擴張或減縮應受判決事項之聲明而已，且
    抗告人亦於本案訴訟第二次準備程序開庭時即提出，更無礙
    於相對人之防禦及訴訟終結，是原法院所為駁回抗告人聲明
    之裁定，於法未合等語。
二、按除證書之真偽、法律關係之基礎事實及其他法律所明定者
    外，所謂訴訟標的指原告就某一法律關係（或權利、義務）
    所為之主張，請求法院予以裁判者而言，觀民事訴訟法不乏
    以「為訴訟標的之權利、義務」「為訴訟標的之法律關係」
    「訴訟標的．．該法律關係」（第53條、第254條及修正前
    第400條參照）之用語，表達訴訟標的與法律關係或權利、
    義務之關係可知。民事訴訟法固規定原告起訴狀，應記載訴
    訟標的及原因事實（同法第244條第1項第2款）或逕以原因
    事實之記載代替訴訟標的之記載（同法第428條），但立法
    目的在透過原因事實之記載，使訴訟標的之確定更為容易，
    並非以原因事實直接作為訴訟標的，因此，於逕以記載原因
    事實之場合，若依其原因事實之記載，尚難判斷其所得主張
    之法律關係時，仍應由審判長闡明之（第428條立法理由參
    照）。是抗告人主張原告得以個別權利或紛爭事實為訴訟標
    的，並無依據。
三、又債務人異議之訴與再審之訴，其起訴之要件及法律效果均
    不相同，因此，即使於同一訴訟程序中主張，亦有其不同訴
    訟標的。是抗告人於95年4月7日提起之本案訴訟後，於同年
    6月1日民事言詞辯論準備(一)狀，再以補正訴之聲明方式，主
    張提起再審之訴，顯為訴之追加，抗告人主張非訴之追加，
    亦非可採。
四、按請求之基礎事實同一者，原告得為訴之變更、追加，民事
    訴訟法第255條第1項第2款定有明文。抗告人於提起本案訴
    訟，係主張該確定之支付命令所載債權自始不存在，有（清
    償）證明書二紙可證，嗣於言詞辯論準備(一)狀，再以補正訴
    之聲明方式，提起再審之訴，仍以該確定之支付命令所載債
    權自始不存在，且有（清償）證明書二紙可證為再審理由，
    可知其前後二訴之請求之基礎事實應屬同一，依上開規定，
    其所為訴之追加，並無不合。原法院駁回抗告人之追加，尚
    有未洽，抗告意旨指摘原裁定不當，聲明廢棄，為有理由，
    應由本院將原裁定廢棄，由原法院另為處理。
五、據上論結，本件抗告為有理由。爰裁定如主文。
中    華    民    國    95    年    11    月    8     日
                    民事第九庭
                        審判長法  官   黃熙嫣
                              法  官   陳玉完
                              法  官   呂太郎
正本係照原本作成。
本裁定除以適用法規顯有錯誤為理由，並經本院許可外，不得再
抗告。如提起再抗告，應於收受後10日內委任律師為訴訟代理人
向本院提出再抗告狀。並繳納再抗告費新台幣一千元。
中    華    民    國    95    年    11    月    9     日
                              書記官   黃千鶴


司法院資訊處製作；財團法人民間司法改革基金會備份。
